臺灣高等法院民事裁定　　　　　　
109年度抗字第772號
抗  告  人  李素真  

相  對  人  兆豐國際商業銀行股份有限公司

法定代理人  張兆順  



上列當事人間強制執行聲明異議事件，抗告人對於中華民國109
年4月13日臺灣新北地方法院109年度事聲字第40號裁定提起抗告
，本院裁定如下：
    主  文
原裁定及原法院一０八年度司執字第一四八二四四號裁定關於「
駁回抗告人就新臺幣伍萬伍仟捌佰零壹元至拾壹萬壹仟陸佰元債
權（屬於抗告人對第三人中華郵政股份有限公司五股中興路郵局
存款債權）執行程序之聲明異議」部分廢棄。
其餘抗告駁回。
異議及抗告費用由抗告人負擔。
    理  由
一、抗告意旨：相對人持債權憑證聲請原法院108年度司執字第1
    48244號強制執行事件（下稱系爭執行事件），經原法院民
    國（下同）108年12月12日新北院賢108司執廉字第148244號
    執行命令（下稱系爭執行命令），扣押抗告人在第三人中華
    郵政股份有限公司五股中興路郵局帳戶內存款新台幣（下同
    ）107萬1865元。但是，系爭帳戶存款來自抗告人勞工退休
    金；且抗告人已退休，並無其他資產與收入，配偶與子女均
    無餘力扶養抗告人；故系爭執行事件不得就此強制執行。
　　抗告人聲明異議，原法院司法事務官109年2月14日108年度
    司執字第148244號裁定（下稱事務官裁定），僅撤銷系爭執
    行命令所扣押款項其中5萬5800元部分，駁回抗告人其餘聲
    明異議。抗告人向原法院異議，亦遭原裁定駁回。但是，前
    開裁定不利於抗告人部分，實有違誤。爰提起抗告，請求廢
    棄原裁定與事務官裁定不利於抗告人部分（指系爭執行命令
    扣押逾5萬5800元部分），撤銷系爭執行命令此部分等語。
二、按： 
  ㈠「查封時，應酌留債務人及其共同生活之親屬二個月間生活
    所必需之食物、燃料及金錢」、「前項期間，執行法官審核
    債務人家庭狀況，得伸縮之。但不得短於一個月或超過三個
    月」，強制執行法第52條第1、2項定有明文。
　㈡「債務人依法領取之社會保險給付或其對於第三人之債權，
    係維持債務人及其共同生活之親屬生活所必需者，不得為強
    制執行」、「債務人生活所必需，以最近一年衛生福利部或
    直轄市政府所公告當地區每人每月最低生活費一點二倍計算
    其數額，並應斟酌債務人之其他財產」、「債務人共同生活
    親屬生活所必需，準用前項計算基準，並按債務人依法應負
    擔扶養義務之比例定其數額」、「執行法院斟酌債務人與債
    權人生活狀況及其他情事，認有失公平者，不受前三項規定
    之限制。但應酌留債務人及其扶養之共同生活親屬生活費用
　　」，強制執行法第122條第2至5項亦定有明文。
　㈢「被保險人、受益人或支出殯葬費之人領取各種保險給付之
    權利，不得讓與、抵銷、扣押或供擔保」、「被保險人或受
    益人依本條例規定請領年金給付者，得檢具保險人出具之證
    明文件，於金融機構開立專戶，專供存入年金給付之用」、
　　「前項專戶內之存款，不得作為抵銷、扣押、供擔保或強制
    執行之標的」，勞工保險條例第29條第1、2、3項分別定有
    明文。又按公務人員退休法第14條僅規定：「請領退休金之
    權利，不得扣押、讓與或供擔保」，若已領取後存入銀行，
    其請領退休金之權利，已不存在，其對於存款銀行之權利，
    係存款人之權利，而非請領退休金之權利，除有其他不得強
    制執行之情形外，尚難僅以其為公務員退休金而謂不得強制
    執行（最高法院73年度台抗字第253號裁定意旨參照）。另
    按公教人員等或低收入者請領退休金等或補助款之權利，係
    指該等人員就其尚未領取之退休金等或補助款，對任職之機
    關或縣市政府等，得請求領取之權利；如將已領取之退休金
    等或補助款存入銀行後，則其請領退休金等或補助款之權利
    已不存在。其將領取之退休金等或補助款存入銀行，與將其
    餘之收入存入銀行同，均已變成其對存款銀行之金錢債權，
    性質上為得對存款銀行請求付款之權利，即非該等法條所稱
    之請領退休金等或補助款之權利，除有其他不得強制執行之
    情形 (如強制執行法第122條規定) 外，尚難以其為退休金
    等或補助款而謂不得強制執行（台灣高等法院暨所屬法院93
    年法律座談會民事執行類提案第37號研討結果參照)。是以
    勞工保險給付或年金專戶存款固然不得扣押，但是勞工將勞
    工保險給付存入一般帳戶，該帳戶內存款並非不得扣押之標
    的物。
 三、經查：
  ㈠系爭執行命令扣得抗告人在系爭帳戶存款107萬1865元，此有
    執行命令與五股中興路郵局回函在卷（見原審卷第17-18頁
    、第33頁）。其次，系爭帳戶經勞動部勞工保險局於105年8
    月2日匯入勞工保險老年給付197萬5500元，該帳戶並非依勞
    工保險條例第29條第2項規定開立專戶，此有勞工保險局109
    年1月15日保普老字第10910009610號函為憑（見系爭執行案
    卷第45頁公函）。是以系爭帳戶存款並不適用勞工保險條例
    第29條第1至3項規定，屬於一般存款，債權人得聲請對此強
    制執行。抗告人主張系爭帳戶內存款受勞工保險條例第29條
    之保障，屬於不得扣押之財產云云（見本院卷第13-14頁）
    ；尚屬誤解法令，故為本院所不採。
  ㈡再者，抗告人女兒蕭淑芬、蕭依伶、蕭淑芳、兒子蕭鈺翰均
    已成年（見系爭執行案卷第49-52頁戶籍謄本），應有獨立
    維生之能力，並善盡孝道；抗告人空言子女無力盡扶養義務
    云云；尚非可取。
　㈢再其次，抗告人配偶蕭尊一於107年薪資所得固然為65萬4000
    元（見系爭執行案卷第48頁各類所得扣繳暨免扣繳憑單）。
    但是，抗告人與配偶分別為51年次與48年次（見同卷第49頁
    戶籍謄本），目前為58歲與61歲，即將屆至65歲即強制退休
    年齡。再考量抗告人夫妻收入並非豐厚，且系爭帳戶內存款
    來源以抗告人勞保老年給付為主（見系爭執行案卷29-32頁
    存摺影本），抗告人省吃儉用以供安養天年之用，故108年1
    2月12日結餘107萬1865元。爰參酌強制執行第52條、第122
    條規定，酌留抗告人夫妻每人生活必需費用各3個月；茲衛
    生福利部109年度新北市每人每月最低生活費1.2倍為1萬860
    0元（參見原法院卷第21頁網路資料），故酌留金額共11萬1
    600元（18,600*3*2=111,600）。是以抗告人對於系爭執行
    命令其中11萬1600元所為聲明異議，應屬可取；逾此數額之
    聲明異議，並無理由。
四、綜上，系爭執行命令所扣押存款，其中11萬1600元不應准許
    扣押，其餘存款仍屬得扣押之財產。是以：
　㈠上開不應扣押部分，事務官裁定僅准許抗告人對於其中5萬58
    00元之聲明異議，另駁回「5萬5801元至11萬1600元」之聲
    明異議，尚有未洽。抗告人異議；原裁定仍駁回該部分異議
    ，亦非妥適。是以抗告人聲明廢棄事務官裁定與原裁定此部
    分（指5萬5801元至11萬1600元之扣押）；為有理由，應由
    本院予以廢棄。
　㈡系爭執行命令其餘部分（逾11萬1600元之扣押）既無不妥，
    故事務官裁定與原裁定駁回抗告人此部分主張；尚無不合。
    抗告意旨就此求予廢棄，為無理由，應予駁回。
　㈢末查，系爭執行命令主要部分仍應維持，宜由抗告人負擔各
　　項程序費用；爰裁定如主文。
中　　華　　民　　國　　109 　年　　8 　　月　　26　　日
                    民事第二十庭  
                        審判長法　官  吳燁山
                              法　官　林玉蕙　　
                              法　官　馬傲霜　　
正本係照原本作成。
不得再抗告。
中　　華　　民　　國　　109 　年　　8 　　月　　26　　日
　　　　　　　　　　　    　　書記官  鄧瑄瑋